臺灣高雄地方法院民事判決
110年度訴字第595號
原      告  
即反訴被告  秦玉琴  
            劉怡    
共      同
訴訟代理人  張名賢律師
            陳微雅律師
複  代理人  吳孟蓉律師            
原      告  
即反訴被告  劉嵐    
被      告  
即反訴原告  羅明坤  
被      告
兼  上一人
訴訟代理人  邱絹文  
共      同
訴訟代理人  王叡齡律師
上列當事人間請求遷讓房屋等事件，本院於民國111年4月12日言
詞辯論終結，判決如下：
    主  文
被告應連帶將新臺幣壹拾壹萬肆仟柒佰貳拾陸元，及自民國一百
一十年四月十四日起至清償日止，按週年利率百分之五計算之利
息給付予原告公同共有。
原告其餘之訴駁回。
訴訟費用由被告連帶負擔百分之二十四，餘由原告秦玉琴、劉怡
負擔。
本判決第一項得假執行；但被告以新臺幣壹拾壹萬肆仟柒佰貳拾
陸元預供擔保，得免為假執行。
原告其餘假執行之聲請駁回。
反訴原告之訴駁回。
反訴訴訟費用由反訴原告負擔。　
    事實及理由
壹、本訴部分
一、原告主張：被繼承人劉傳仁前將其所有坐落高雄市○○區○○段
    00地號土地上645建號（門牌號碼：高雄市○○區○○路00號）
    房屋（下稱系爭房屋）出租予被告羅明坤，並以被告邱絹文
    為連帶保證人，嗣自租期屆滿翌日即民國92年12月31日起變
    更為不定期租賃（下稱系爭契約）。又劉傳仁於109年1月30
    日死亡，其繼承人為原告，詎被告竟自109年12月1日起拒絕
    給付租金，至系爭契約終止時即110年2月4日止，所累積未
    清償金額為新臺幣（下同）4萬9286元。再被告自110年2月5
    日起至110年4月27日止無權占用系爭房屋，自應給付不當得
    利及違約金共37萬7200元、律師費5萬元，爰依系爭契約、
    不當得利等法律關係提起本訴，並聲明：㈠被告應連帶將47
    萬6486元，及自起訴狀繕本送達翌日起至清償日止，按週年
    利率百分之五計算之利息給付予原告公同共有；㈡願供擔保
    請准宣告假執行。
二、被告則以：被告於110年2月5日起即未占有系爭房屋，並無
    不當得利之問題。又系爭契約自92年12月31日起變更為不定
    期租賃後，原契約內容如違約金、律師費等約款即失其效力
    。再原告主張以租金5倍計算之違約金，其金額顯屬過高等
    語，資為抗辯，並聲明：㈠原告之訴駁回；㈡如受不利判決，
    願供擔保聲請宣告免為假執行。
三、兩造不爭執之事實（訴字卷第281至282頁）：
　㈠劉傳仁前將其所有系爭房屋出租予被告羅明坤，並以被告邱
    絹文為連帶保證人，嗣自租期屆滿翌日即92年12月31日起變
    更為不定期租賃。又劉傳仁於109年1月30日死亡，其繼承人
    為原告。
  ㈡被告於110年2月4日合法終止系爭契約，並於110年4月27日將
    系爭房屋之鑰匙交還原告。
  ㈢被告就系爭房屋自109年12月1日起至110年2月4日止之租金49
    ,286元尚未給付。
  ㈣原告因本件訴訟支付律師費50,000元。
四、本院得心證之理由：
　㈠違約金部分：
　⒈契約當事人以確保債務之履行為目的，約定於債務人不履行
    債務或不為適當之履行時，所應支付之違約金，除契約約定
    其為懲罰性之違約金外，概屬於賠償總額預定性之違約金，
    以免對債務人造成不利；又民法第451條有關租賃契約擬制
    更新之規定，係以租賃期間屆滿後，承租人仍為租賃物之使
    用收益，而出租人不即為表示反對之意思為要件，該契約之
    更新，僅發生期限變更之效果，其餘內容（如租金及其他條
    件）並未隨同變更，最高法院102年度台上字第1378號、93
    年度台上字第2158號判決可資參照。
　⒉經查，系爭契約書第6條約定：「乙方（即被告羅明坤）如不
    即時遷讓交還房屋時，甲方（即原告）每月得向乙方請求按
    照租金5倍之違約金至遷讓完了之日止，乙方及連帶保證人
    丙方（即被告邱絹文），絕無異議」等內容，有該契約書附
    卷可稽（審訴字卷第27頁），揆諸前揭判決意旨，自應推定
    為賠償總額預定性之違約金。又系爭契約自租期屆滿翌日即
    92年12月31日起變更為不定期租賃乙節，已如前述（前揭兩
    造不爭執之事實㈠部分參照），揆諸前揭判決意旨，系爭契
    約除期限外，其餘內容如違約金、律師費（詳如後述）等約
    款並未隨同變更。被告抗辯：系爭契約自92年12月31日起變
    更為不定期租賃後，原契約內容如違約金、律師費等約款即
    失其效力云云，於法容有誤會。
　⒊再查，被告於110年2月4日合法終止系爭契約，並於110年4月
    27日將系爭房屋之鑰匙交還原告等節，已如前述（前揭兩造
    不爭執之事實㈡部分參照），被告於交還鑰匙前對於系爭房
    屋仍有事實上管領之力（民法第940條參照），且依原告提
    出之簡訊紀錄所示，原告劉怡曾於110年2月18日向被告表示
    ：「羅太太、羅先生，若您們仍決定自行片面解約，蓄意積
    欠租金，至少也應將房屋鑰匙等歸還予我們。您們逕自關門
    離開，均未告知我們，也不交還開門鑰匙，做法實難令人接
    受」等內容，然未經被告回覆（審訴字卷第55頁左下角），
    核與被告經本院闡明後陳稱：「（未歸還鑰匙之原因為何？
    ）……此部分沒有相關證據……劉嵐……不敢幫他們處理，要我自
    己去找劉怡、秦玉琴，後來我跟劉怡、秦玉琴就沒有講到鑰
    匙的事情」等語（訴字卷第224至225頁）情節相符，顯見被
    告在現實上尚未提出交還鑰匙之給付，自仍為系爭房屋之占
    有人無訛。被告抗辯：被告於110年2月5日起即未占有系爭
    房屋云云，尚非足採。從而，原告請求被告連帶將違約金給
    付予原告公同共有，自屬有據。
　⒋約定之違約金額過高者，法院得減至相當之數額，民法第252
    條定有明文。經查，被告未返還系爭房屋對於原告所生之損
    害，無非使用收益系爭房屋之利益，則兩造約定以租金5倍
    計算之違約金，其金額顯屬過高，揆諸前揭法律規定，並審
    酌原告所受之損害、被告違約之情節、社會經濟之狀況等一
    切情狀，應減為以租金百分之一百二十（即1.2倍）計算，
    即75,440元（計算式：23,000元÷30日×82日×120％＝75,440元
    ，被告對於計算式除百分之一百二十部分外亦不爭執，訴字
    卷第279頁參照），始屬合理，原告就違約金部分逾此範圍
    之請求，則無理由。
　㈡不當得利部分：
　⒈賠償總額預定性之違約金，乃以該違約金作為債務人於債務
    不履行時之損害賠償總額之預定（或推定），當事人有損害
    賠償總額預定性違約金之約定時，如債務人不於適當時期或
    不依適當方法履行債務時，債權人除得請求債務人履行原債
    務及支付違約金外，不得再請求債務人支付或賠償因債務不
    履行而生之其他債務，最高法院102年度台上字第889號判決
    可資參照。
　⒉經查，原告得請求被告連帶將違約金給付予原告公同共有等
    情，已如前述，揆諸前揭判決之同一法理，自不得再就同一
    違約事實請求被告返還不當得利。　
　㈢律師費部分：
　  系爭契約書第12條約定：「乙方（即被告羅明坤）若有違約
    情事，致損害甲方（即原告）之權益時……如甲方因涉訟所繳
    納之……律師費用，均應由乙方負責賠償」等內容，有該契約
    書在卷足憑（審訴字卷第29頁），該約定不因擬制更新而失
    效乙節，亦如前述。而被告於110年2月4日合法終止系爭契
    約，並自110年2月5日起至同年4月27日止（共82日）無權占
    有系爭房屋，原告並因本件訴訟支付律師費50,000元等節，
    既如前述，則原告請求被告連帶將律師費50,000元給付予原
    告公同共有，尚無不合。
  ㈣押金抵充部分：
　　系爭契約書第5條約定：「乙方（即被告羅明坤）應於『訂約
    時』，交於甲方（當時為劉傳仁）6萬元作為押租保證金，乙
    方如不繼續承租，甲方應於乙方遷空、交還房屋後無息退還
    押租保證金」等內容（審訴字卷第25頁），劉傳仁並於立契
    約人欄簽章（審訴字卷第31頁），足見被告羅明坤有將押金
    60,000元交付予劉傳仁無訛。原告空言否認劉傳仁並未收取
    押金云云，自非足採。又被告於110年2月4日合法終止系爭
    契約乙節，已如前述，則該押金60,000元對於原告前揭債權
    當然發生抵充之效力。
　㈤從而，原告所得請求被告給付之金額為114,726元（計算式：
    租金49,286元＋違約金75,440元＋律師費50,000元－押金60,00
    0元＝114,726元）。
五、綜上所述，原告依系爭契約之法律關係，請求被告連帶將11
    4,726元，及自起訴狀繕本送達翌日即110年4月14日起至清
    償日止，按週年利率百分之五計算之利息（民法第229條第1
    項、第233條第1項前段、第203條參照）給付予原告公同共
    有，為有理由，應予准許；其逾此範圍之請求，則無理由，
    應予駁回。
六、本判決第1項係所命給付之金額未逾50萬元之判決，爰依民
    事訴訟法第389條第1項第5款之規定，職權宣告假執行，並
    依同法第392條第2項之規定，職權宣告被告預供擔保得免為
    假執行，以期衡平；至原告敗訴部分，其假執行之聲請失所
    附麗，應予駁回。
七、訴訟費用負擔之依據：民事訴訟法第79條、第85條第2項、
    第1項前段、第56條之1第5項。
貳、反訴部分
一、反訴原告主張：被告羅明坤有將押金60,000元交付予劉傳仁
    ，系爭契約既於110年2月4日合法終止，扣除反訴原告積欠
    之租金後，反訴被告自應連帶將餘額10,714元返還反訴原告
    ，爰依系爭契約之法律關係提起反訴，並聲明：反訴被告應
    連帶給付反訴原告10,714元，及自反訴狀繕本送達翌日起至
    清償日止，按週年利率百分之五計算之利息。
二、反訴被告則以：劉傳仁並未收取押金，況反訴原告於本訴中
    將返還押金之債權主張抵銷後已無餘額等語，資為抗辯，並
    聲明：反訴原告之訴駁回。　　
三、本院得心證之理由：　　
  ㈠押租金之主要目的在於擔保承租人履行租賃債務，故租賃關
    係消滅後，承租人如有欠租或其他債務不履行時，其所交付
    之押租金，發生當然抵充之效力，而於抵充後，猶有餘額，
    始生返還押租金之問題，最高法院87年度台上字第1631號判
    決可資參照。
　㈡經查，反訴被告於本訴中所得請求反訴原告給付之金額，扣
    除押金60,000元後為114,726元乙節，已如前述，足見該押
    金60,000元抵充後已無餘額，則反訴原告依系爭契約之法律
    關係，請求反訴被告應連帶給付反訴原告10,714元，及自反
    訴起訴狀繕本送達翌日起至清償日止，按週年利率百分之五
    計算之利息，為無理由，應予駁回。
四、訴訟費用負擔之依據：民事訴訟法第78條。　　
中　　華　　民　　國　　111 　年　　5 　　月　　3 　　日
                  民事第五庭法  官   王耀霆
以上正本係照原本作成。
如對本判決上訴，須於判決送達後20日內向本院提出上訴狀。如
委任律師提起上訴者，應一併繳納上訴審裁判費。
中　　華　　民　　國　　111 　年　　5 　　月　　3 　　日
                             書記官   陳莉庭